【裁判字號】    97,消債更,127
【裁判日期】    971230
【裁判案由】    更生事件
【裁判全文】
臺灣基隆地方法院民事裁定           97年度消債更字第127號
聲  請  人
即  債務人  甲○○
代  理  人  葉鞠萱律師
上列當事人因消費者債務清理事件聲請更生，本院裁定如下：
    主  文
聲請駁回。
聲請費用由聲請人負擔。
    理  由
一、按聲請更生或清算不合程式或不備其他要件者，法院應以裁
    定駁回之，消費者債務清理條例第8 條定有明文。又債務人
    與金融機構協商成立者，不得聲請更生或清算，但因不可歸
    責於己之事由，致履行顯有重大困難者，不在此限；本條例
    施行前，債務人依金融主管機關協調成立之中華民國銀行公
    會會員辦理消費金融案件無擔保債務協商機制與金融機構成
    立之協商，準用前項之規定，消費者債務清理條例第151 條
    第5項、第6項分別定有明文。衡諸債之關係係以當事人間之
    信賴關係為基礎，為社會經濟組織之重要支柱，故當事人於
    以法律行為追求自己之利益之際，亦應顧及對方之利益，並
    考量債權債務在社會上之作用，本於誠實及信用之原則，行
    使債權及履行債務。是對於已陷入經濟上困境之消費者，若
    任其於惡性循環之債務窘境中自生自滅，將衍生嚴重之社會
    問題，難以維持安定之社會經濟秩序，故為兼顧債權人、債
    務人雙方之利益，對陷於經濟上困境之消費者，乃允其於消
    費者債務清理條例施行後，得選擇以重建型之更生程序或清
    算型之清算程序清理其債務，藉以妥適調整債務人與債權人
    及其他利害關係人間之權利義務關係，保障債權人獲得公平
    受償，並謀求消費者經濟生活之重建復甦機會。惟對於已與
    金融機構協商成立，或於本條例施行前，已依金融主管機關
    協調成立之中華民國銀行公會會員辦理消費金融案件無擔保
    債務協商機制（下稱銀行公會債務協商機制）與金融機構成
    立協商之債務人，若非因不可歸責於己之事由，致履行顯有
    重大困難，僅係為圖謀減免債務，而不為債務之履行，自有
    違債權契約為誠信契約之本旨，故依消費者債務清理條例第
    151 條第6項準用同條第5項前段之規定，不得聲請更生或清
    算，始能避免肇致道德危險。
二、本件聲請意旨略以：聲請人有不能清償債務之情事，於本條
    例施行前曾依銀行公會債務協商機制與金融機構成立協商，
    ，惟每月依協商條件應清償之金額過高，且配偶及女兒均失
    業，家計負擔變重，致聲請人履行原協議顯有重大困難，且
    其無擔保或無優先權之債務總額未逾新臺幣（下同） 1,200
    萬元，復未經法院裁定開始清算程序或宣告破產云云。
三、經查：聲請人確曾於95年依銀行工會債務協商機制成立協商
    ，約定分120期，利率8％，每月償還28,801元，此有聲請人
    所提出之無擔保債務還款計劃及債權人永豐商業銀行股份有
    限公司、陽信商業銀行股份有限公司（下稱陽信銀行）及美
    商花旗銀行股份有限公司（下稱花旗銀行）所提出之陳報狀
    在卷可參。又聲請人雖稱每月償還32,000元，並依約履行12
    期，然審查聲請人所述及所提出之無擔保債務還款計劃、轉
    帳紀錄及陽信銀行、花旗銀行所提出之陳報狀，聲請人應係
    於95年5月與金融機構依「銀行公會債務協商機制」與金融
    機構成立協商，約定分120期，利率8％，每月償還28,801元
    ，而聲請人「並未依約履行任何一期」。是聲請人於前既已
    依銀行公會債務協商機制與金融機構成立協商，依上開說明
    ，其本即應依此協商結果而為誠信履行，故聲請人欲依本條
    例之規定再聲請更生時，自應就其不依約履行是否具不可歸
    責於己之事由而致履行顯有重大困難之情形，嚴為審查以避
    免道德上之危險。又聲請人固然陳稱協商月付金額過高，惟
    依聲請人所提出之綜合所得稅各類所得清單資料可知，聲請
    人95年度所得總額為649,801元，平均每月收入為54, 150元
    （元以下四捨五入），是以該協商條件每月清償28,801元，
    聲請人顯非不能負擔。再以聲請人於毀棄上該協商承諾後，
    另與債權銀行進行個別協商，並依個別協商之結果，每月須
    償還32,972元，且聲請人亦依約償還12期觀之，益徵聲請人
    實可負擔每月還款28,801元之還款條件。又聲請人既與金融
    機構債權人成立協商，即應本於債權契約，依誠實信用之原
    則勉力履行，是以，縱聲請人在履行債務期間必須經歷較不
    寬裕之經濟生活，然此乃聲請人於負擔債務時即得預見，依
    誠實信用之原則，債務人於有履行可能性時，即應誠實勤勉
    地履行債務，然聲請人竟未履行任何一期即率然毀棄該協商
    承諾，此舉顯然有違誠信原則，亦與「不可歸責於己致履行
    顯有重大困難之事由」之要件不符。又聲請人既有償債能力
    ，縱有償債不便之情事，亦得經由個別債權銀行所提供之「
    個別協商一致性方案」或「95年債務協商變更還款條件方案
    」等協商程序尋求適當的償債方案。準此，堪認聲請人尚乏
    不可歸責於己致履行顯有重大困難之情形可言，自應駁回其
    聲請。
四、據上論結，本件聲請人聲請更生應屬要件不備，依消費者債
    務清理條例第8 條、第15條、第19條，民事訴訟法第95條、
    第78條之規定，裁定如主文。
中    華    民    國    97    年    12    月    30   日
                  民事庭法  官  林玉珮
以上正本係照原本作成。
如不服本裁定，應於裁定送達後10日內，以書狀向本院提出抗告
，並繳納抗告費新臺幣1000元。
中    華    民    國    97    年    12    月    30   日
                        書記官  洪福基


司法院資訊處製作；財團法人民間司法改革基金會備份。
